【裁判字號】    99,上訴,751
【裁判日期】    990825
【裁判案由】    搶奪
【裁判全文】
臺灣高等法院臺中分院刑事判決         99年度上訴字第751號
上  訴  人
即  被  告  乙○○
選任辯護人  蔡振修律師
上列上訴人因搶奪案件，不服臺灣南投地方法院九十八年度訴字
第一五五號中華民國九十九年二月二十六日第一審判決（起訴案
號：臺灣南投地方法院檢察署九十八年度偵字第二三四○號），
提起上訴，本院判決如下：
    主  文
原判決撤銷。
乙○○意圖為自己不法之所有，而搶奪他人之動產，處有期徒刑
陸月，如易科罰金，以新台幣壹仟元折算壹日。
    事  實
一、乙○○意圖為自己不法之所有，於民國（下同）九十八年四
    月二十九日十三時十七分之前某時點，先將其兄林連彬所有
    但平常交其騎用之車牌號碼ＪＬＹ－９７３號重型機車（案
    發後已過戶為乙○○名義）之車牌號碼後二碼予以遮蓋後，
    即騎乘該輛重型機車在南投縣（以下均不引縣）草屯鎮○○
    路與和興街口，趁丙○○未注意而不及防備之際，自丙○○
    之左後方徒手搶奪丙○○左手所提、內放有一只裝有現金新
    臺幣（下同）二千元小錢包之黑色牛仔布手提包一只，得手
    後將該黑色牛仔布手提包掛於機車右側把手上，即騎乘機車
    逃逸，其後將現金花用殆盡並將其餘物品均棄置於不詳地點
    。
二、嗣經丙○○向南投縣警察局草屯分局中正派出所報案，由警
    員丁○○及洪振芳承辦，經渠等調閱案發當日案發地點附近
    之路口監視器畫面，認車牌號碼為ＪＬＹ－９７３號之重型
    機車車主涉有重嫌，嗣查知上開機車是林連彬所有，且林連
    彬有毒品前科，研判其可能是為施用毒品而搶奪財物，乃以
    毒品案由，向臺灣南投地方法院法官聲請核發搜索票，經臺
    灣南投地方法院法官核發搜索票准對林連彬、ＪＬＹ－９７
    ３號重型機車、及林連彬在南投縣南投市○○路二四八號之
    住所實施搜索，警方即持搜索票在上開地點查獲ＪＬＹ－９
    ７３號重型機車，又經在場之乙○○之同意而扣得其作案當
    時所穿著之長褲及外套各一件及頭戴之安全帽（金黃色）一
    頂。經警請乙○○穿著上開長褲、外套並頭戴上開安全帽，
    騎乘上開機車再攝錄其影像之後，與路口監視器攝錄畫面比
    對，又請丙○○前來指認，因而查獲上情。
三、案經南投縣政府警察局草屯分局報請臺灣南投地方法院檢察
    署檢察官偵查起訴。
    理  由
壹、證據能力部分：
一、按「被告以外之人於偵查中向檢察官所為之陳述，除顯有不
    可信之情況者外，得為證據」，此於刑事訴訟法第一百五十
    九條之一第二項定有明文。經查本案證人丙○○、丁○○在
    偵查中經檢察官訊問時所為之證詞，均有經其等依法具結。
    本案上訴人即被告乙○○（以下簡稱為被告）及其選任辯護
    人亦未主張或釋明上開證人二人於偵查中向檢察官為陳述時
    ，其外在客觀環境或情狀，有「顯有不可信之情況」之情形
    ；則依據刑事訴訟法第一百五十九條之一第二項之規定，本
    案證人丙○○、丁○○在偵查中向檢察官所為之陳述，依法
    均具有證據能力。
二、又本案係在被害人丙○○向南投縣警察局草屯分局報案之後
    ，由承辦之司法警察丁○○及洪振芳等人調閱案發當日案發
    地點附近之路口監視器畫面，認車牌號碼為ＪＬＹ－９７３
    號之重型機車車主涉有重嫌，嗣查知上開機車是被告之兄林
    連彬所有，又研判其可能是為施用毒品而搶奪財物，乃以毒
    品案由，向臺灣南投地方法院法官聲請核發搜索票，經臺灣
    南投地方法院法官核發搜索票准對林連彬、ＪＬＹ－９７３
    號重型機車、及林連彬在南投縣南投市○○路二四八號之住
    所實施搜索，警方即持搜索票在上開地點查獲ＪＬＹ－９７
    ３號重型機車及被告所有之長褲、外套各一件及安全帽一頂
    ，並經在場之被告之同意，而將被告所有之上開長褲、外套
    各一件及安全帽一頂扣押在案；上開各情業經證人丁○○在
    本院審理時證述明確，並有搜索票、搜索筆錄及被告之警局
    調查筆錄（記載被告同意交出上開物品扣案）在卷可資佐證
    。本案上開扣案物品，係經司法警察合法搜索、扣押所得之
    證據，自具證據能力。被告選任辯護人以上開搜索票係「毒
    品」案由，又係准對林連彬實施搜索等情詞，據以辯稱上開
    扣押物品並非司法警察合法搜索、扣押所得之證據，應無證
    據能力乙節，為本院所不採取。再者，本案被告之警局調查
    筆錄內容，確實有依照被告之意思（陳述內容）而製作，此
    情業據被告於原審法院審理時陳述在卷（見原審卷宗第二六
    、五五頁）。而被告係因警方執行搜索查扣上開重型機車、
    長褲、外套及安全帽，涉嫌搶奪而同意配合警方至警局說明
    並製作筆錄，警方亦有先告知罪名及其權利，此情並有被告
    之警局調查筆錄在卷可憑。被告在警局為陳述時，其精神狀
    態正常，此情亦據證人丁○○在本院審理時證述在卷。本案
    並無證據可資認定被告在司法警察調查時，司法警察有違反
    告知義務，或以「強暴、脅迫、利誘、詐欺、疲勞訊問、違
    法羈押或其他不正之方法」等不正方法而為訊問之情形。其
    在司法警察調查時所為之陳述，自亦具有證據能力。
三、次按傳聞法則乃對於被告以外之人於審判外之言詞或書面陳
    述而為之規範。卷附各監視器翻拍照片，乃以科學、機械之
    方式，對於當時狀況所為忠實且正確之記錄，性質上並非供
    述證據，無刑事訴訟法第一百五十九條第一項規定傳聞法則
    之適用，以上證物與本案具有關聯性，與本案待證事實具有
    自然之關聯性，且無證據證明係公務員違法取得之物，依法
    自得作為證據。
四、末按被告以外之人於審判外之言詞或書面陳述即便不符合刑
    事訴訟法第一百五十九條之一至第一百五十九條之四等規定
    ，然經當事人於審判程序同意作為證據，法院審酌該言詞或
    書面陳述作成時之情況，認為適當者，亦得作為證據；又當
    事人、代理人或辯護人於法院調查證據時，知有刑事訴訟法
    第一百五十九條第一項不得為證據之情形，而未於言詞辯論
    終結前聲明異議者，視為有前項之同意；同法一百五十九條
    之五定有明文。核其立法意旨，在於傳聞證據未經當事人之
    反對詰問予以核實，原則上先予排除。惟若當事人已放棄反
    對詰問權，於審判程序中表明同意該等傳聞證據可作為證據
    ；或於言詞辯論終結前未聲明異議，基於尊重當事人對傳聞
    證據之處分權，暨證據資料愈豐富，愈有助於真實發見之理
    念，且強化言詞辯論主義，使訴訟程序得以順暢進行，上開
    傳聞證據亦均具有證據能力。經查，除上開證據能力之說明
    部分外，本案以下所引用之其餘被告以外之人於審判外之陳
    述證據，業經本院於審理期日踐行調查證據程序，而檢察官
    、被告及其選任辯護人在本院審理期日言詞辯論終結前，均
    未爭議其證據能力。本院審酌該等證據之作成與取得，並無
    違法取證或陳述人非基於自由意願所為陳述之瑕疵，認以之
    作為認定本案事實之依據，亦屬適當，爰依據刑事訴訟法之
    上開規定，均採為證據。
貳、事實認定部份：
一、本案被告在本院審理時，固坦承扣案之長褲、外套各一件及
    安全帽一頂係伊所有，亦坦承車牌號碼為ＪＬＹ－９７３號
    之重型機車係伊兄林連彬所有但平常交伊騎用，此外，被告
    亦是認案發當日伊確有騎乘車牌號碼為ＪＬＹ－９７３號之
    重型機車至南投縣草屯鎮，但被告矢口否認伊有本案之搶奪
    犯行，並辯稱：伊當日並未搶奪被害人丙○○之財物，疑似
    搶嫌之監視器攝錄影像亦是他人等語。
二、經查：本案證人丙○○確有於前開時、地，遭一名身著黑色
    外套、頭戴安全帽且騎乘機車之男子，自其左後方乘其不備
    而搶奪其左手所提，內有一只裝有現金二千元小錢包之黑色
    牛仔布手提包一只，此情業據證人丙○○於偵、審中具結證
    述此情明確（見偵卷第二三至二四頁，原審法院卷第五０之
    一至五一頁），並有南投縣政府警察局草屯分局中正派出所
    受理刑事案件報案三聯單、陳報單影本各一紙（見本院卷第
    一六頁至第一七頁）在卷可佐，此部分事實應堪認定。
三、又本案被告雖以上開情詞上訴並否認犯罪，第查：
（一）本案之偵辦經過，係因證人丙○○於上開時、地遭搶奪後
      ，即於九十八年四月二十九日十四時，向南投縣政府警察
      局草屯分局中正派出所報案，司法警察丁○○及洪振芳等
      人受理並調閱附近路口監視器之畫面後，在南投縣草屯鎮
      ○○街與建國街口所裝設之路口監視器攝錄畫面，發現有
      一名如證人丙○○所指述身穿黑色外套，頭戴半罩式安全
      帽騎乘重型機車之男子，在其所騎乘機車之右側把手上掛
      有證人丙○○所述之黑色手提包一只（見原審法院卷第二
      一頁及第二二頁上方監視器翻拍照片），認定該男子應為
      搶嫌之後，另又依據監視器畫面查知該搶嫌有將該重型機
      車之車牌號碼予以遮蓋，且所騎乘之重型機車右前方向燈
      破損，機車右側亦非裝附原廠之粗枝後照鏡，而係裝附細
      枝之後照鏡（見原審法院卷第二一頁下方監視器翻拍照片
      ），而推認該名搶嫌應係騎乘自身所有之機車，後經警再
      調閱案發時點前後之附近路口監視器錄影畫面，經比對查
      出在草屯鎮○○路與富昌路口之監視器攝錄有一輛車牌號
      碼為ＪＬＹ－９７３號之重型機車，其特徵與前揭已被遮
      蓋車牌號碼之機車特徵相符（即右前方向燈破損，又改裝
      細枝後照鏡，且後照鏡之弧度、支架大小亦相同），且機
      車騎士身穿之長褲及黑色外套以及頭戴之半罩式安全帽亦
      屬相同，嗣經查知上開機車是林連彬所有，而林連彬有毒
      品前科，研判其可能是為施用毒品而搶奪財物，故警方乃
      以毒品案由，向臺灣南投地方法院法官聲請核發搜索票，
      經臺灣南投地方法院法官核發搜索票准對林連彬、ＪＬＹ
      －９７３號重型機車、及林連彬在南投縣南投市○○路二
      四八號之住所實施搜索，警方即持搜索票在上開地點查獲
      ＪＬＹ－９７３號重型機車，並經當時在場之被告之同意
      ，而扣得被告所有並與上開監視錄影翻拍照片相似之黑色
      外套、米黃色長褲各一件及半罩式安全帽一頂，而因林連
      彬當時已經中風臥病在床，應不可能騎乘機車為本案犯行
      ，又被告雖然否認犯罪，但被告承認係其所有之扣案長褲
      、外套及安全帽，以及被告騎用之ＪＬＹ－９７３號重型
      機車，均與搶嫌身穿之長褲、外套及頭戴之安全帽以及騎
      用重型機車之特徵相符，乃認被告涉有重嫌，遂徵得被告
      之同意返回警局製作筆錄，此情業據證人丁○○於偵訊、
      原審及本院審理時證述明確，並有在南投縣草屯鎮○○街
      與建國街口所裝設之路口監視器攝錄畫面（即上開搶嫌騎
      乘機車之畫面）、在同鎮○○路與富昌路口所裝設之路口
      監視器攝錄畫面（即被告是認係伊在案發當日身穿扣案長
      褲、外套及頭戴扣案之安全帽騎乘ＪＬＹ－９７３號重型
      機車行經上開路口之畫面），及被告到案之後，其再身穿
      扣案長褲、外套及頭戴扣案之安全帽並騎乘ＪＬＹ－９７
      ３號重型機車供拍攝之照片在卷可資佐證。復經本院當庭
      勘驗在南投縣草屯鎮○○街與建國街口及同鎮○○路與富
      昌路口所裝設之路口監視器攝錄之上開影像，亦認在南投
      縣草屯鎮○○路與富昌路口所裝設之路口監視器攝錄之機
      車影像（翻拍照片見偵卷第三三頁），其車牌號碼確為Ｊ
      ＬＹ－９７３號（勘驗筆錄見本院卷宗第七四頁），被告
      並當庭承認上開機車騎士確為其本人（見本院卷宗第七五
      頁）；另在同鎮○○街與建國街口所裝設路口監視器攝錄
      之搶嫌騎乘機車出現時間，係始自九十八年四月二十九日
      十三時十七分五十九秒，此後攝錄之機車影像（翻拍照片
      見偵卷第十、十一頁、原審卷宗第三二頁），亦堪認定有
      證人丁○○所指證之：機車右側把手吊掛有物品、右前方
      向燈破損、機車右側係改裝細枝之後照鏡等等特徵（見本
      院卷宗第六八頁）。而上開機車之車牌號碼有被遮蓋，若
      非係要犯罪掩人耳目，何需為此行為？又如將被告到案之
      後經警請被告穿著扣案之長褲、外套並頭戴扣案之安全帽
      再騎乘上開機車所拍攝之照片（見偵卷第二二、二三頁之
      下方照片），與上開二處路口監視器攝錄影像翻拍之上開
      照片相互比較，無論是機車之形狀，或是機車騎士所穿著
      長褲、外套或頭戴安全帽之顏色、形狀，或是機車騎士騎
      乘機車之形態，幾難認有何不同。再者，證人丁○○等司
      法警察經調閱案發前後、案發地點附近之路口監視器，並
      過濾其攝錄影像之後，亦未發現另有其他可疑車輛。審酌
      上開各情，本院認證人丁○○依據其偵辦過程所為之前開
      證詞，確實信而有徵，應可採信。
（二）又本案證人丙○○亦於檢察官偵訊時，具結證述：伊當時
      在十字路口等紅燈要走斑馬線過馬路，伊將手提包提在左
      手，搶嫌係騎機車從我後方將手提包搶走，伊看到搶嫌是
      穿著黑色外套並戴安全帽等語（見偵卷第二三至二四頁）
      ；嗣並在原審法院審理時，證述：伊於案發當時遭搶之手
      提包內裝有一置放二千元零錢之小錢包，搶伊之人僅有一
      人，且為男性並頭戴安全帽，該安全帽即如扣案之安全帽
      所示，搶伊之人即為偵查卷第十頁及第十一頁上方之案發
      地附近路口監視器翻拍照片三幀所示之人，偵查卷第十頁
      上方監視器翻拍照片上所示之手提包即為伊遭搶之物等語
      （見原審法院卷第五０之一頁至第五一頁）；復又在本院
      審理時，具結證稱：「（在警局做筆錄的時候），我是說
      深色的安全帽，褲子我當時沒有看清楚，我只有注意到外
      套，褲子是類似卡其褲那一色的，並不是黑色等」之情（
      見本院卷宗第五八頁）。依據證人丙○○之證詞，上開經
      草屯鎮○○街與建國街口之路口監視器自九十八年四月二
      十九日十三時十七分五十九秒之後，所攝錄之上開已被遮
      蓋車牌號碼之機車之騎士，當為搶奪證人丙○○之財物之
      人無訛。當時既已搶奪得逞，故證人丙○○指證案發時間
      為上開日期十三時三十分許，應屬誤述，併此敘明。
（三）再者，本案被告於司法警察調查時，經警提示上揭監視器
      翻拍照片予其確認時，已明確陳述該照片上騎乘機車之男
      子為伊本人，該機車亦為其所有，平時亦均為伊所使用，
      且伊所有之機車之右方向燈確實有破損情況，伊有將原廠
      後視鏡換裝成細枝之後視鏡，又伊於當日出門前未攜帶任
      何皮包及袋子，至於伊所騎乘機車之右側把手為何會有一
      黑色手提包，伊無法解釋，另當日所穿著之衣物為伊所有
      ，伊未曾出借予他人穿著等語（見偵卷第四至六頁）。此
      外，並有被告所有而於案發時所戴之安全帽一頂及所穿著
      之黑色外套、米黃色長褲各一件扣案可佐。顯見被告就其
      於案發時、地，穿著黑色外套及米黃色長褲，並頭戴安全
      帽騎乘重型機車，且於騎乘之重型機車右側把手上附掛一
      黑色手提包之事實並未否認，惟就該黑色手提包為何人所
      有一事未能提出合理解釋。綜上所述，被告之搶奪犯行已
      彰彰明甚。被告空言辯稱未有任何監視器拍到伊搶奪之畫
      面及證人丙○○未明確指證伊即為行搶之人云云，均不足
      推翻本院上開認定，而無法做為有利於被告之認定。
（四）綜合理由，被告前揭所辯，無非係卸責之詞，不足採信，
      本案被告之犯罪事證已臻明確，被告犯行洵堪認定，應依
      法論科。
、論罪及法律適用部分
一、核被告所為，係犯刑法第三百二十五條第一項之搶奪罪。
二、又被告雖曾於八十五年間，即因罹患「泛焦慮症」而至行政
    院衛生署草屯療養院住院，之後並至上開醫院不規則治療，
    有行政院衛生署草屯療養院之診斷證明書一紙附卷可稽（見
    原審卷宗第四一頁）。惟就被告於行為時，有無精神障礙或
    其他心智缺陷致得依刑法第十九條之規定減輕其刑部分，被
    告選任辯護人在本院準備程序亦稱被告之精神狀況時好時壞
    ，本案無法確定有此情形，且亦不請求調查此部分之證據（
    見本院卷宗第三九頁）。而證人丁○○亦於本院審理時，證
    述：被告在警局應訊時之精神狀態很好。本案復無其他證據
    可資證明被告在上開行為時，有刑法第十九條第一、二項所
    規定之精神障礙或心智缺陷等情事，自無從依據刑法第十九
    條第一、二項之規定減免其刑。再者，被告之選任辯護人於
    本院準備程序雖請求依據刑法第五十九條之規定減輕被告之
    刑。惟刑法第五十九條之酌量減輕其刑，必須犯罪另有其特
    殊之原因與環境等等，在客觀上足以引起一般同情，認為即
    予宣告法定最低刑期猶嫌過重者，始有其適用。本案被告罹
    患「泛焦慮症」，固可供本院依據刑法第五十七條之規定酌
    量刑罰時加以審酌，但此既非可認與被告之犯罪有直接關係
    ，而被告之犯罪究有何特殊之原因與環境，致在客觀上足以
    引起一般同情，此部分亦未據被告或其選任辯護人在本院審
    理期間有何陳述或舉證，本院自亦無從依據刑法第五十九條
    之規定酌量減輕其刑。
三、另扣案之黑色外套及米黃色長褲各一件及半罩式安全帽一頂
    ，雖係被告所有之物，惟核諸上開扣案物為一般人外出、蔽
    體禦寒及騎乘機車上路時之普通穿著服飾及配戴工具，並非
    刻意購買作為供作犯搶奪案件而用，故尚難認與本案被告之
    犯罪有直接關係，上開扣案物品亦非違禁物，爰不予宣告沒
    收，末此說明。
肆、原審判決就被告上開所犯予以論罪科刑，固屬有見。惟原判
    決認定被告之犯罪時間係在上開案發日期之十三時三十分許
    乙節，與原審卷附照片顯示被告在同上日期十三時十八分即
    已將搶得之黑色手提包吊掛在其所騎乘機車之右側把手乙情
    顯有不合，原判決就此部分事實之認定即有違誤。再者，被
    告長期罹患「泛焦慮症」，業據其在原審即提出行政院衛生
    署草屯療養院之診斷證明書一紙附卷可證。徵之原判決「爰
    審酌被告：(1)身強體健，竟不思以正途謀財，於白晝對單獨
    行走之女性下手行搶，目無法紀，且對人身安全造成危害，
    並嚴重侵害他人財產法益，應予嚴懲」之論述，顯然未對被
    告長期罹患「泛焦慮症」所致生活狀況或智識、品行之影響
    予以審酌，此部分亦有未洽。是本案被告上訴否認犯罪，其
    上訴雖無理由，但原判決既有上開可議之處，仍屬無可維持
    ，自應由本院將原審判決予以撤銷改判。爰審酌被告之品行
    （並無前科），其長期罹患「泛焦慮症」所致生活狀況或智
    識、品行之影響，及本案犯罪手段，以及搶奪之財物為內放
    有一只裝有現金二千元小錢包之黑色牛仔布手提包一只（依
    據證人丙○○在原審之證詞，上開手提包係自行製作類似環
    保袋之皮包），其行為對被害人丙○○所生財產危害情形，
    暨被告犯罪後之態度等一切犯罪情狀，量處如主文第二項所
    示之刑，並諭知有期徒刑易科罰金之折算標準。
伍、據上論斷，應依刑事訴訟法第三百六十九條第一項前段、第
    三百六十四條、第二百九十九條第一項前段、刑法第三百二
    十五條第一項、第四十一條第一項前段，判決如主文。
本案經檢察官甲○○到庭執行職務。
中    華    民    國    99    年    8    月    25     日
            刑事第三庭    審判長法  官  王  增  瑜
                                法  官  梁  堯  銘
                                法  官  廖  柏  基
以上正本證明與原本無異。
如不服本判決應於收受送達後十日內向本院提出上訴書狀，其未
敘述上訴之理由者，並得於提起上訴後十日內向本院補提理由書（
均須按他造當事人之人數附繕本）「切勿逕送上級法院」。
                                書記官  曾  煜  智
中    華    民    國    99    年    8    月    25     日
附錄本案論罪科刑法條：
刑法第三百二十五條第一項：
意圖為自己或第三人不法之所有，而搶奪他人之動產者，處六月
以上五年以下有期徒刑。

司法院資訊處製作；財團法人民間司法改革基金會備份。
